臺灣高等法院民事判決
108年度家上字第166號
上  訴  人  陳琪 


訴訟代理人  吳存富律師 
            史庭竹律師                      
被  上訴人  劉建勳
訴訟代理人  楊久弘律師
複  代理人  吳宜珊律師
上列當事人間請求離婚事件，上訴人對於中華民國108年3月29日
臺灣新北地方法院第一審判決（107年度婚字第478號），提起上
訴，本院於109年7月8日言詞辯論終結，判決如下：
    主  文
原判決廢棄。
准上訴人與被上訴人離婚。
第一、二審訴訟費用由被上訴人負擔。
    事實及理由
一、上訴人主張：兩造於民國88年8月1日結婚，婚後同住於新北
    市○○區○○街000巷00弄0號（下稱○○街住處），嗣被上訴人於
    98年間赴大陸地區工作。伊於101年間發現被上訴人與大陸
    地區女子有不正當之男女交往情事，伊為挽回被上訴人，於
    102年間前往大陸地區，兩造並於103年間在南京共同生活，
    惟至伊為照料母親而於104年1月26日返臺前，被上訴人仍持
    續有前開不正當男女交往情事存在。伊因早年罹患甲狀腺結
    節，須長期服用營養素「速倍能」，身心承受巨大壓力致身
    體狀況不佳，且被上訴人應知伊為照顧母親，而與伊兄長陳
    純文同住於伊母親位於新北市○○區○○路000號0樓之住處（下
    稱ＯＯ住處），然自伊返臺居住後，被上訴人卻不曾聞問或探
    視伊，並於105年3、4月間中斷伊經濟來源，更於105年6月2
    3日解除與伊之Wechat通訊軟體（下稱Wechat）朋友關係後
    ，即未再與伊聯繫；兩造自104年1月26日起分居至今已逾5
    年，被上訴人迄無任何欲挽回兩造婚姻之舉動，上開情節自
    屬無法維持兩造婚姻之重大事由而應歸責於被上訴人等情。
    依民法第1052條第2項規定，求為准伊與被上訴人離婚之判
    決（原審為上訴人敗訴之判決。上訴人聲明不服，提起上訴
    ）。並上訴聲明：㈠原判決廢棄。㈡請准上訴人與被上訴人離
    婚。
二、被上訴人則以：伊曾於101年間與大陸地區女子交往，但自1
    02年間起即未與之再有往來，且經上訴人宥恕；伊於上訴人
    至大陸地區發展後亦辭退原於上海之工作，與上訴人共同居
    住於南京並一起經營直銷事業，兩造感情並無不睦。上訴人
    為照顧其母親而於104年1月26日返臺後，曾短暫居住○○街住
    處，之後未留下聯繫方式即自行離去，致伊不知其確切行蹤
    ，然伊仍相當關心上訴人之健康，並曾提供伊臺灣土地銀行
    板橋分行活儲帳戶（帳號：000000000000號，下稱系爭帳戶
    ）之金融卡（下稱系爭金融卡）予其持續領用，直至105年3
    、4月間因伊負債且無工作，無法負擔上訴人自系爭金融卡
    之提領金額方行停止，然伊仍持續以郵局帳戶自動扣繳上訴
    人之國民年金及健保費用迄今。兩造於105年6月23日在Wech
    at因伊未再提供系爭金融卡予上訴人領款乙事發生爭吵，伊
    一時氣憤方於同日刪除於該通訊軟體與上訴人之朋友關係，
    因而中斷聯繫。其後伊仍持續嘗試聯絡上訴人，且未移動或
    丟棄上訴人置於○○街住處內之衣物，惟均未獲回應，足徵伊
    確有努力維繫兩造婚姻關係之意願；縱認兩造婚姻存有無法
    維繫之重大事由，亦較可歸責於上訴人，伊不同意上訴人請
    求離婚等語，資為抗辯。並答辯聲明：上訴駁回。
三、本院之判斷：
  ㈠按有民法第1052條第1項各款以外之重大事由，難以維持婚姻
    者，夫妻之一方得請求離婚，但其事由應由夫妻之一方負責
    者，僅他方得請求離婚，民法第1052條第2項定有明文。所
    謂「有前項以外之重大事由，難以維持婚姻者」，其判斷標
    準為婚姻是否已生破綻而無回復之希望，意即依客觀標準，
    難以維持婚姻之事實，是否已達於倘處於同一境況，任何人
    均將喪失維持婚姻意欲之程度而定。倘該重大事由，夫妻雙
    方均須負責時，應比較衡量雙方之有責程度，僅責任較輕之
    一方得向責任較重之他方請求離婚，如雙方之有責程度相同
    時，則雙方均得請求離婚，始符公平（最高法院87年度台上
    字第1304號、90年度台上字第1965號判決可參）。
  ⒈經查，兩造於88年8月1日結婚，現婚姻關係存續中等情，有
    戶籍謄本為憑（見原審卷第61頁）。上訴人於103年間原與
    被上訴人同住於南京，嗣為照顧其母親，乃於104年1月26日
    自大陸地區返臺居住之事實，為兩造所不爭執（見本院卷第
    351、359、377頁）。證人劉成勳（即被上訴人之兄）固證
    稱：上訴人回臺灣後住在○○街住處，有時候會出去住，有時
    候說去姐姐家、有時說去哥哥家，上訴人有很多兄弟姊妹，
    伊搞不清楚是哪個姐姐家，這3、4年上訴人漸漸沒有回來住
    ，偶而回來拿東西，伊有問上訴人住處，上訴人沒有回答，
    伊也不好意思追問，上訴人也沒說她去哪等情（見本院卷第
    296頁）。惟被上訴人知情上訴人為照顧其母親而返臺，上
    訴人復曾以Wechat向其表示：「而且也住了娘家一年半多了
    」等語（見本院卷第229頁），縱上訴人未明言其住處，然
    依證人陳純文所證：被上訴人知道伊母親住在樹林區，伊母
    親原來住在中和伊弟弟的住處，被上訴人也有去過；被上訴
    人之前追上訴人時，常常來伊臺中的住處，現在是伊大妹妹
    住等語（見本院卷第292頁），被上訴人非不得自前開上訴
    人兄弟姊妹之住處中積極尋得上訴人所稱「娘家」之確切所
    在。然觀證人劉成勳復證述：被上訴人從大陸返家時，沒有
    向伊或家人詢問上訴人去哪裡了等語（見本院卷第297頁）
    ，被上訴人復一再表示不知上訴人返臺後之確切去處（見本
    院卷第374頁），堪認被上訴人亦未曾關切上訴人之動向；
    兩造自上訴人返臺時起，實已少有聯繫互動。又上訴人返臺
    後身體狀況欠佳乙情，此觀其於105年6月23日以Wechat向被
    上訴人提及：「我做化療也花了不少錢」時，被上訴人答稱
    ：「妳一定要吃有機的，鹼性體質就容易控制」等對話自明
    （見本院卷第217頁）；被上訴人亦自陳：伊長期於大陸地
    區工作多年，兩造早已習慣由伊於大陸地區工作賺錢養家之
    模式等語（見本院卷第354頁），兩造復不爭執被上訴人於
    上訴人返臺後曾提供系爭金融卡供上訴人提領使用之事實（
    見本院卷第352、381頁），並有系爭帳戶存摺明細可憑（見
    原審卷第137至143頁），可認上訴人返臺後之生活所需咸仰
    賴被上訴人之供給。惟被上訴人於105年3、4月間取消系爭
    金融卡服務，致上訴人無法提領金錢（見本院卷第352頁）
    ；兩造因此於105年6月23日在Wechat上發生爭吵，被上訴人
    於當日表示：「我跟你已經沒有什麼好講的，你自己好好保
    重，別再找我了」等語後，即未再回應上訴人，並於當日解
    除與上訴人在Wechat之朋友關係，有Wechat對話紀錄可憑（
    見本院卷第223至243頁），足見其已無與上訴人聯繫互動之
    意。上訴人雖因此無法再利用Wechat與被上訴人直接聯繫，
    但依證人劉成勳所證：上訴人返回○○街住處時，未向伊詢問
    被上訴人之生活情況等語（見本院卷第299頁），可證其亦
    未嘗試透過證人劉成勳聯絡被上訴人。至此，被上訴人除以
    郵局帳戶自動扣繳上訴人之國民年金及健保費用（見本院卷
    第181至206頁）外，別無給付上訴人生活費（見本院卷第39
    7頁）；被上訴人自陳自105年6月23日後至上訴人提起本件
    訴訟時止均未曾返臺（見本院卷第374頁），並有其護照簽
    證紀錄可參（見本院卷第165至166頁）；又經本院於108年1
    0月29日準備程序期日勘驗上訴人所提手機，經點選其內Wec
    hat之APP連結，兩造於105年6月23日9時35分之對話內容末
    端確顯示：「劉建勳開啟了朋友驗證，你還不是他（她）朋
    友。請先自我介紹，對方接受後才能聊天」，後方所載傳送
    朋友驗證字樣可以點選，該等字樣後方即無其他對話內容，
    點選朋友驗證字樣後會跳出邀請的畫面，並顯示「請先自我
    介紹，等對方接受才能成為朋友」，經隨意輸入字樣後，按
    確定，會先顯示正在傳送，後顯示傳送失敗（見本院卷第13
    5至136頁），堪認被上訴人迄至本件訴訟進行中仍未恢復與
    上訴人間在Wechat之朋友關係。綜此，足徵兩造自105年6月
    23日後，毫無互動、交集，難認有相互扶持、共營婚姻生活
    之實，迄今仍難以化解僵局；任何人處於此客觀情況，信均
    將喪失維持婚姻之意願，應認兩造間存有難以維持婚姻之重
    大事由，且難有回復之可能。上訴人主張兩造婚姻關係有難
    以回復之破綻，自屬有據。
  ⒉兩造自105年6月23日被上訴人解除兩造在Wechat之朋友關係
    後即未再互相聯繫，迄今已有4年之久。上訴人於當日對於
    被上訴人所陳經濟上困難無法體諒，反一味要求被上訴人盡
    其男人本份負擔家中生計，終致被上訴人負氣解除兩造在We
    chat之朋友關係（見本院卷第223至243頁），事後亦未見其
    透過證人劉成勳或他人與被上訴人聯絡。又被上訴人可得而
    知上訴人所稱現住「娘家」之確切所在，卻猶一再表示不知
    上訴人之去向；佐以其於解除與上訴人在Wechat上之朋友關
    係時，即要求上訴人不要再找伊，事後更直至上訴人提起本
    件訴訟方行返臺，顯見其已無再與上訴人聯繫互動之意；遑
    論其縱因一時經濟困頓而無法再行提供系爭金融卡予上訴人
    領用以供給其生活所需，本應積極謀求解決途徑，其卻自此
    即未再給付上訴人任何生活費，亦難謂其已盡力扶助照料身
    體狀況欠佳之上訴人，終致兩造漸行漸遠而致婚姻破綻無可
    挽回，應認雙方就此同有可歸責事由，且程度相當。依上說
    明，上訴人依民法第1052條第2項規定訴請與被上訴人離婚
    ，核無不合，應予准許。
  ㈡綜上所述，上訴人依民法第1052條第2項規定，訴請與被上訴
    人離婚，為有理由，應予准許。原審駁回上訴人離婚之請求
    ，自有未合，上訴意旨執此指摘原判決不當，求予廢棄改判
    ，為有理由，爰由本院廢棄改判如主文第2項所示。
四、本件事證已臻明確，兩造其餘之攻擊或防禦方法及提出之證
    據，經本院斟酌後，認為均不足以影響本判決之結果，爰不
    逐一論列，附此敘明。 
五、據上論結，本件上訴為有理由，依家事事件法第51條、民事
    訴訟法第450條、第78條，判決如主文。
中　　華　　民　　國　　109 　年　　8 　　月　　5 　　日
                        家事法庭
                        審判長法  官  蕭胤瑮
         　　　 　　　　　　　法  官　鄭威莉
        　　　　　　　　　　　法  官　許勻睿
正本係照原本作成。
如不服本判決，應於收受送達後20日內向本院提出上訴書狀，其
未表明上訴理由者，應於提出上訴後20日內向本院補提理由書狀
（均須按他造當事人之人數附繕本）上訴時應提出委任律師或具
有律師資格之人之委任狀；委任有律師資格者，另應附具律師資
格證書及釋明委任人與受任人有民事訴訟法第466條之1第1項但
書或第2項（詳附註）所定關係之釋明文書影本。如委任律師提
起上訴者，應一併繳納上訴審裁判費。
中　　華　　民　　國　　109 　年　　8 　　月　　6 　　日

　　　　　　　　　　　　　    書記官  秦湘羽
附註：
民事訴訟法第466條之1（第1項、第2項）：
對於第二審判決上訴，上訴人應委任律師為訴訟代理人。但上訴
人或其法定代理人具有律師資格者，不在此限。
上訴人之配偶、三親等內之血親、二親等內之姻親，或上訴人為
法人、中央或地方機關時，其所屬專任人員具有律師資格並經法
院認為適當者，亦得為第三審訴訟代理人。